【裁判字號】    89,上訴,1068
【裁判日期】    890426
【裁判案由】    懲治走私條例
【裁判全文】
臺灣高等法院臺中分院刑事判決                  八十九年度上訴字第一六八號
    上  訴  人
    即  被  告  戊○○
    選任辯護人  羅豐胤
    選任辯護人  張皓帆
    被      告  丙○○
    選任辯護人  蕭慶賢
右上訴人因懲治走私條例案件，不服臺灣台中地方法院八十八年度訴字第一○六九號
中華民國八十九年四月二十六日第一審判決（起訴案號：臺灣台中地方法院檢察署八
十七年度偵字第二一四三三、八十八年度偵字第四四七七號），提起上訴，本院判決
如左：
      主  文
原判決撤銷。
戊○○共同私運管制物品進口逾公告數額，處有期徒刑貳年陸月，褫奪公權參年。大
衛杜夫牌柒萬捌仟玖佰貳拾伍包、峰牌貳萬伍仟包、七星牌壹萬伍仟零玖包未稅洋菸
，均沒收。
丙○○共同私運管制物品進口逾公告數額，處有期徒刑壹年捌月。大衛杜夫牌柒萬捌
仟玖佰貳拾伍包、峰牌貳萬伍仟包、七星牌壹萬伍仟零玖包未稅洋菸，均沒收。
周木易被訴意圖藏匿犯人而頂替部分無罪。
    事  實
一、戊○○係中港鮮魚行（設台中縣清水鎮○○路三三二號）之負責人，與劉育成、
    乙○○、丁○○（未據起訴）、丙○○及其他不詳姓名、年籍已成年之男子數人
    ，基於私運未貼專賣憑證之洋菸管制物品進口販賣之犯意聯絡，於八十七年五月
    上旬起，在其承租之台中縣清水鎮○○路梧棲漁港內之中港養殖場內鑿穿地面接
    通港區水道，並架設輸送帶，安裝電源，再以鐵板覆蓋遮掩及搭建鋼架倉庫計畫
    儲放私貨，戊○○於該地下水道工程完成後，即與劉育成、乙○○、丁○○、丙○○及不詳姓名年籍之成年男子等人，自境外以不詳方式販入扣案之大批未稅洋
    菸，並由丙○○負責把風，劉育成、乙○○、丁○○等負責搬運，將未稅洋菸利
    用上開地下水道運入養殖池，藏置於養殖池內之鋼架倉庫。嗣於八十七年十月四
    日上午九時五十分許，經警查悉上情並查扣大衛杜夫牌七萬八千九百二十五包、
    峰牌二萬五千包、七星牌一萬五千零九包之未稅洋煙（核計其完稅價格為二百七
    十餘萬元，已逾公告數額十萬元）。
二、案經台中港務警察所移送台灣台中地方法院檢察署檢察官自動檢舉偵查起訴。
    理  由
有罪部分：
一、訊據被告戊○○、丙○○均矢口否認有走私犯行，被告戊○○辯稱：中港養殖場
    是因伊堂弟張清堂即己○○之二哥欠伊債務，伊自己○○處頂讓而來，包括貨車
    ，漁船計八百萬元頂讓金，於警訊中因初次上法庭，也未有讓伊詳說之機會，故
    未言明有包括貨車和漁船，伊不知前述頂讓之船係走私船，伊與己○○、張清堂
    間乃堂兄弟之至親關係，故就債權債務之抵銷僅以口頭協議，未訂立書面契約，
    然此乃屬人情之常，中港鮮魚行與永順鮮魚行之辨公室係同設一處，伊與丙○○
    及證人乙○○所述之簽約地點，實無二異，證人乙○○日期可能記錯了，丙○○
    先於警訊及內勤檢察官偵訊時，屢次陳稱，伊就本件走私案情完全不知，並未參
    與，嗣竟於八十七年十一月七日警訊中，翻異前供，改口指稱，係受伊之教唆頂
    替犯罪，又丙○○於上開期日警訊及同年十二月四日偵查中所供，伊係於同年十
    月四日或十月三日淩晨要其頂罪等語，核諸本案係同年十月四日上午九時五十分
    許始行查獲等情，伊焉得於警方查獲本件走私犯罪之前，即預先知曉，而事先教
    唆丙○○頂替其罪，凡此足證丙○○所為不利於告之供述，要無證明伊犯罪事實
    之證據價值，究丙○○所以為不利於伊之供述，恐因丙○○於案發後，曾要求伊
    以民意代表身份為其關心，惟遭伊所拒，丙○○因而生怨，甚而懷疑本件恐為伊
    檢舉其走私犯行，始翻異前詞為不實之指控，自難僅執丙○○前開曾為片面之不
    實指述，率爾推定伊之犯行，伊雖係中港鮮魚行之負責人，然除經營鮮魚行生意
    外，尚為清水鎮鎮民代表，亦有經營運輸業務，平日工作甚為繁忙，與丙○○乃
    從小一起長大之朋友，丙○○對魚市生意相當內行，故僱用丙○○為其料理中港
    鮮魚行之大小事務，對其極為信任、仰賴，丙○○除受僱戊○○外，其妻亦於市
    場經營魚販生意，故於八十七年三、四月問，丙○○乃向伊承租中港養殖場內十
    四座養殖池中之三座養殖池，以放殖螃蟹，供丙○○之妻隨時捕獲至市場販售，
    當時，因養殖業景氣蕭條，又時值漁獲淡季，鮮魚行生意清淡，養殖池多閒置不
    用，且伊與丙○○乃多年朋友、僱主情誼，故乃同意以每月三干元之價格出租予
    丙○○，且伊雖僅出租三座養殖池予丙○○，然因十四座養殖池均係以同一扇門
    進出，時值淡季，除出租予丙○○外，其他養殖池大多亦閒置不用，乃同時同意
    其餘養殖池如丙○○亦使用均可隨時使用云云，被告丙○○辯稱：伊之前於警訊
    、偵查中所供稱戊○○犯本案係不實在，走私密道及存放私貨之閣樓倉庫均為自
    稱「陳水德」之不詳年籍男子土僱工興建，其他人有在其內工作，有開車裝東西
    ，但裡面作何事裝何貨伊不清楚，平常皆係陳水德主動和伊聯絡，他承租時說要
    堆放物品，因他說要借用一段時間，所以沒寫租約等語，惟查
    本案查扣洋菸數量龐大，完稅價格高達二百七十餘萬元，有卷附財政部台中關
      稅局覆函可資佐證，況其私運方法係以鑿通地板與港區水道相通，且有輸送帶
      、馬達、電源及鐵板覆蓋密道，復以鋼架搭建倉庫堆放十餘萬箱之未稅洋菸，
      走私規模甚鉅，顯見本案係屬集團犯罪，斷非一人所能獨立完成。
    被告丙○○坦承確於八十七年三月間起，承租中港養殖場使用，然卻稱上開養
      殖場嗣已轉租予不詳年籍、自稱「陳水德」者，走私犯行，均為「陳水德」及
      其他不詳姓名者所為云云，然其始終無法具體供明「陳水德」者之年籍、姓名
      、聯絡方式等以供查證，所辯顯係飾卸自身及迴護共犯之詞，不足採信。
    被告丙○○於警訊中供稱：「戊○○叫我擔任把風工作，給我新台幣二萬元之
      代價，另出面投案頂罪部分是給我新台幣一百萬元作為安家費用。」「挖掘、
      製造之人大約有六至八人，我均不認識，也不知道他們的真實姓名。」「他（
      按即戊○○）知情，也有叫我幫忙掩護，戊○○本人沒有下手挖掘。」「事實
      上我沒有向他承租，也沒有付他任何費用，租賃契約是戊○○事先準備好的，
      他僅叫我簽名挎印而已，是要預防萬一之用。」等語。偵查中於檢察官提示上
      開警訊筆錄時供稱：「實在，我看過筆錄並簽名。」「．．．我們之間的租賃
      契約書是假的。戊○○人也一直在養殖場及鮮魚行。」「他說他是民意代表，
      判罪會很重，說我沒有前科，．．．．他會幫我打官司，他約定要給我一百萬
      元，但先拿五十萬元給我，五十萬元我放在家裡，張某叫我不要存銀行，還將
      我名下的不動產全部移轉登記在我姪女名下。」「他們（按即乙○○、庚○○
      、丁○○）有幫忙載洋菸．．．」「．．．我負責把風。」等語，(詳偵查卷
      第八十頁、第一三○、一三四頁)，顯見本案被告丙○○原先受僱於被告戊○○，嗣應被告戊○○之邀，擔任走私洋菸之把風工作，並於地道挖掘之過程幫
      忙掩護。至於有關養殖池之租賃契約，則係事先虛偽製作，意圖迴避刑責所為
      ，據上堪認被告丙○○確有參與走私未稅洋菸，所辯顯係卸責之詞，不足採信
      ，被告丙○○此部分犯行，應堪認定。
二、被告戊○○係為中港鮮魚行之負責人，此有卷附台中縣政府工商登記資料附卷可
    證，且經被告戊○○自認屬實，其雖辯稱中港養殖場係其以八百萬元頂讓後，再
    轉租予被告丙○○云云，惟經公訴意旨質疑被告戊○○以八百萬元之高價受讓養
    殖池後，竟以區區三千元之代價出租予被告丙○○，顯然違反常理等語後，嗣於
    原審法院審理時，被告戊○○即改稱八百萬元頂讓之範圍除養殖池外，尚有貨車
    三部、漁船一艘云云，倘其所述屬實，何以未於警、偵訊中具體供明，俾利即時
    查證？又依其所述頂讓標的包含三輛貨車、一艘漁船、辦公室等，水陸載具數量
    既多，價值非低，然被告戊○○及證人己○○（與被告戊○○為堂兄弟關係）等
    均稱並未簽訂任何書面契約，顯屬宥於親屬關係，嗣後砌詞串證，不足採信，經
    原審法院查證有關資金支付之流程時，渠等復稱係因己○○之二哥積欠被告戊○○款項，故以上述標的作價八百萬元頂讓，給付價金即予沖抵，意圖迴護資金往
    來紀錄之欠缺，至為灼然，尤以被告戊○○如以高達八百萬元之價格購得上開貨
    車、漁船，並且因而抵銷其對己○○二哥之債務，竟始終未予辦理車籍及船籍移
    轉登記，與常理有違，而被告戊○○所稱頂讓之漁船餘慶三案，早因另案走私涉
    訟在案（台灣高等法院台中分院八十七年度上訴字第九五０號案件），迄今仍未
    辦理過戶登記，此有船籍資料附卷可證，限於上述諸多不利條件，被告戊○○猶
    稱其以高達八百萬元之價格購買，顯然悖逆常情，不足採信。核其所辯，無非係
    為擴張頂讓標的之範圍，而能合理解釋高價頂讓養殖池後，再以三千元低價出租
    被告丙○○之說詞。
三、被告戊○○上述辯解既非可採，而本案查獲數量龐大之走私洋菸之場所，即為被
    告戊○○所有之養殖魚池，其雖辯稱業已出租予被告丙○○，然查其所提出之租
    賃契約書中，業據被告丙○○供稱係事先虛偽製作，俾供逃避刑責之用有如上述
    ，上開租賃契約之期間為八十七年三月二十六日至八十八年三月二十五日，簽約
    日期則為八十七年三月二十六日，江俊毅為保證人，然查江俊毅（現更名為乙○○）於原審法院審理中證稱：「我是八十七年四月五日到永順鮮魚行工作，有去
    過中港養殖場．．．老闆是丙○○，一直到案發都在那邊工作。」等語，嗣經本
    院隔離訊問時質以：「為何當保證人？」「四月五日才僱用，為何三月二十六日
    擔任保證人？」等語，乙○○則稱：「我是進去才認識他們的（按即被告等）。
    」「我不知道為何如此，是丙○○叫我當保證人，在永順鮮魚行簽約，現場就是
    我們三個人，我名下沒有任何財產。」等語。就乙○○當保證人一節被告丙○○
    於原審雖供稱：「因為當時他（按即乙○○）剛好去找庚○○，因為庚○○不在
    ，所以我叫他當保證人，在中港鮮魚行簽約，在場是我們三人。」，亦不符常情
    ，蓋八十七年三月二十六日，乙○○既非受僱於被告等，依其所述，係於任職後
    （即八十七年四月五日）認識被告等，竟於八十七年三月二十六日前往尋訪友人
    庚○○未遇，即當場答應被告丙○○之要求擔任保證人，況乙○○既自承本身乏
    資力，竟於訪友未遇而與被告等首次謀面時，即應允擔任被告丙○○之保證人，
    被告戊○○就此亦無異議，有違經驗法則及社會通念，而依被告戊○○辯稱其以
    八百萬元向己○○頂讓之三輛貨車、一艘漁船、辦公室、中港養殖場等，均無任
    何書面契約為佐，然其竟與被告丙○○就區區三千元之養殖漁池訂有書面契約，
    如此輕重失衡，尚難採信，顯見渠被告戊○○所辯稱已將中港鮮魚行之養殖池出
    租予被告丙○○云云，純係預為脫卸刑責之舉，不足採信。
四、被告戊○○原稱，係將中港養殖池中之三只魚池（全部共有十四只魚池）租予被
    告丙○○，嗣復改稱其將十四只魚池全數交予被告丙○○使用云云，供述歧異，
    前後矛盾。蓋以被告戊○○、丙○○如果確有租賃契約，並且收取每月三千元之
    租金，而經原審法院現場勘驗結果，被告等辯稱承租之魚池，長七．一公尺，寬
    三．四公尺；而全區養殖池長二十六公尺，寬九．二三公尺，面積差距達十一倍
    之多，倘出租三只魚池即已收取三千元之代價，何以被告戊○○竟願無償提供全
    部養殖池供被告丙○○使用，況被告戊○○於偵查中供承沒有出租的池子沒有用
    ，閒置等語 (詳偵查卷第七十九頁)，核其上開辯解，無非意圖藉此證明被告張?
    禰縐疇憤e往該處養殖池，俾得脫免利用該處走私洋菸及存放私貨之犯行。
五、再查證人庚○○、丁○○、乙○○等於警、偵訊及審理中，均稱渠等受僱於中港
    鮮魚行，老闆係周本易，然詎等均稱薪水係向會計領的，並稱就本案走私犯行毫
    不知情等語，然被告戊○○於偵查中供承中港鮮魚行並未出租與周木易，還是伊
    在經營 (詳偵查卷第七十九頁)，況依被告丙○○於警、偵訊中所稱庚○○、丁○○、乙○○均有參與本件走私犯行，渠等復與被告戊○○間存有僱傭關係，所
    為供述顯係迴護共犯之詞，難期真實，自非可採。至於被告戊○○辯稱警方監聽
    資料並無其與被告丙○○之通紀錄一節，然查本案被告戊○○、丙○○既已虛偽
    製作租賃契約在先，意圖脫免刑責，被告戊○○既已知悉事跡敗露，自不致於再
    與被告丙○○於電話中談論案情，自曝犯行，乃屬當然。尚難徒以監聽紀錄並無
    所獲，即認被告戊○○確未涉案。
六、本案被告戊○○資力雄厚，被告丙○○並無恒產，此有財政部財稅資料中心函附
    資料附於偵查卷內可稽。本案查獲走私洋煙數量之鉅、開鑿下水道工程不易，斷
    非資力薄弱之被告丙○○所能獨力從事。
七、證人即查緝警官辛○○於本院審理中證述：八十七十月三日淩晨, 有同仁在梧棲
    港下水道發現有可疑人影，但又跑掉，不知是何人，其中兩位同仁下水搜尋，發
    現有一地下水道疑有人進出，因深夜無法搜尋，故到天亮才搜，發現養殖場附近
    有問題，十月三日下午二點，港警所搜尋到密室，密室上有暗道，尚有輸送帶約
    二十五公尺，顯有走私集團至港區中將貨物取上來，利用輸送帶傳送到密室，但
    不知地點在何處，十月三日晚上十點半，在港警所召開專案會議後，約晚上十二
    點，又接獲投案電話，我回稱明天上午告知我走私藏放地點，才能証明你是犯罪
    嫌疑人, 故約他十月四日上午九點在養殖場附近等我，九點五十分周木易和他哥
    哥到案，我準備錄音、照相並訊問他走私洋菸放在何處，周木易就帶我們回養殖
    場中，拿開地板磁磚，就見有一活動式水泥，其中確有藏放私菸，經整體搜索到
    香菸計十萬八千九百三十四包等語，被告所辯伊無法於警方在八十七年十月四日
    上午九點五十分許查獲本件走私犯罪之前，即預先知曉云云亦不足採。綜上所述
    ，被告戊○○走私之事證明確，所辯亦係脫卸之詞與被告周木易所為護之詞均
    不足採，其犯行亦堪認定。
八、核被告戊○○、丙○○所為，均係犯懲治走私條例第二條第一項之罪。被告等與
    劉育成、乙○○、丁○○及其他不詳姓名、年籍之共犯間，有犯意聯絡及行為分
    擔，為共同正犯。公訴意旨雖認被告等開鑿地下水道，便利接受私貨，規模龐大
    ，顯係恃此維生，常業走私等語，然則本案被告等均係首次查獲，雖其數量龐大
    ，然而被告等均為魚貨買賣事業之負責人，此有偵查卷附營利事業登記資料可憑
    ，被告戊○○並有中港養殖場從事漁產交易，復為清水鎮鎮民代表，自難僅憑單
    一走私犯行，逕認渠等具有常業之犯行，起訴法條尚有未洽，應予變更，原審予
    以論罪科刑固非無見，惟查本件走私洋菸係自境外以不詳方式輸入，原審既論處
    被告私運管制物品進口，事實欄卻記載於不詳地點取得之大批未大稅洋菸，尚有
    未洽，被告上訴否認犯罪雖無理由，然原審判決既有如上未當之處，應由本院撤
    銷改判，爰審酌被告戊○○身為台中縣清水鎮鎮民代表，不思惕勵上進，為民表
    率，竟以非法方式走私鉅量洋菸，偵、審中飾詞諉辯，無悔意，惡性非輕，被告
    丙○○參與走私犯行，雖於偵查中自白案情，然嗣於審理中翻異前供，迴護被告
    戊○○，亦難輕縱，各量處如主文第二、三項所示之刑，被告戊○○身負公職，
    未能謹慎言行，參與走私，認有褫奪公權之必要，爰併宣告褫奪公權三年。扣案
    之走私未稅洋菸，係因犯罪所得之物，且為被告等所有，依法宣告沒收。
九、公訴意旨另認被告等將上開未稅洋菸私運進口，另犯有台灣省內菸酒專賣暫行條
    例第三十七條第五款之罪，然查本案並未查獲積極證據足以證明被告等有何銷售
    未稅洋於之事實，而上開未稅洋菸既係被告等自境外販入，即非台灣省內菸酒專
    賣暫行條例所定之適用範圍，尚難認定構成台灣省內菸酒專賣暫行條例第三十七
    條第五款之罪，因公訴人認此部分與前開有罪部分有裁判上一罪之關係，爰不另
    為無罪之諭知。
十、本案共犯劉育成、乙○○、丁○○等部分應由檢察官另行偵辦。
無罪部分：
一、公訴意旨另以被告戊○○因見上開走私犯行事跡敗露，即央求丙○○於警訊中為
    其頂替犯罪，丙○○即依約於警、偵訊及本院審理中，意圖頂替戊○○而自白走
    私犯行，因認被告周木易另犯有刑法第一百六十四條第二項、第一項之頂替犯行
    云云。
二、惟查被告丙○○於八十七年十月四日主動向警方投案時，即供稱：「：：我負責
    在遠處，漁港區內釣魚把風：：」「中港養殖負責人為戊○○：：」，於當日偵
    查中亦供稱：「我是負責把風：：」，於八十七年十月二十三日警訊供稱：「中
    港鮮魚行目前實際負責人仍是戊○○」，同年月三十一日警訊供稱：「本案我係
    受僱擔任把風：：」，同年十一月十七日警訊供稱：「：：我擔任把風計有二次
    ：：」，同年月十九日偵查中供稱：「我負責把風」，於本院審理時亦供稱：「
    ：：我在本件中是把風：：」云云，由被告丙○○上開供詞，自警訊至鈞院審理
    中，被告丙○○供述參與之犯行均稱係擔任把風工作，雖被告周木易於八十七年
    十一月十七日警訊中，改口稱係受戊○○之教唆，然被告既係本件之共犯，其上
    開說詞或為避重就輕起見，尚難以此遽認其係出於使被告戊○○藏匿或隱避之意
    思而頂替，核被告所為與刑法第一百六十四條第二項、第一項頂替罪之構成要件
    ，尚有不符，此外且查無其他積極證據足認被告犯此部分之罪，原審予以科刑即
    有未當，被告周木易此部分上訴有理由，應由本院將原審此部分撤銷改判，另為
    無罪之諭知。
十一、據上論斷，應依刑事訴訟法第三百六十九條第一項前段、第三百六十四條、第
      二百九十九條第一項前段、第三百條、懲治走私條例第二條第一項、第十一條
      、刑法第二十八條、第三十七條第二項、第三十八條第一項第三款，判決如主
      文。
本案經檢察官甲○○到庭執行職務。
中      華      民      國      九十      年      一      月      九    日
  臺灣高等法院臺中分院刑事第九庭
                                        審判長法  官  胡  森  田
                                              法  官  趙  春  碧
                                              法  官  康  應  龍
右正本證明與原本無異。
如不服本判決應於收受送達後十日內向本院提出上訴書狀，其未述上訴之理由者並
得於提起上訴後十日內向本院補提理由書（均須按他造當事人之人數附繕本）。
                                               書記官  陳  明  珠
中      華      民      國      九十      年      一      月    十一    日
                                                                        Ｄ


司法院資訊處製作；財團法人民間司法改革基金會備份。
